臺灣苗栗地方法院刑事裁定
111年度聲字第487號
聲明異議人
即受刑人    蔡漢隆


上列聲明異議人即受刑人因公共危險案件，對於臺灣苗栗地方檢
察署檢察官執行之指揮命令（111年度執字第1249號）聲明異議
，本院裁定如下：
    主  文
聲明異議駁回。
    理  由
一、聲明異議意旨略以：聲明異議人即受刑人蔡漢隆（下稱聲明
    異議人）因犯不能安全駕駛動力交通工具罪，經本院判處有
    期徒刑4月確定，並由臺灣苗栗地方檢察署（下稱苗栗地檢
    署）檢察官以111年度執字第1249號案件執行，經檢察官為
    不得易科罰金、不得易服社會勞動之處分。然聲明異議人前
    次犯行距今已有6年之遠，且家中尚有高齡母親需照顧，本
    案又非於車輛行進中遭查獲，檢察官否准易科罰金或易服社
    會勞動之聲請，已違反比例原則。爰依法聲明異議，請求准
    許聲明異議人易科罰金或易服社會勞動等語。
二、按受刑人或其法定代理人或配偶以檢察官執行之指揮為不當
    者，得向諭知該裁判之法院聲明異議，刑事訴訟法第484條
    定有明文。所謂諭知該裁判之法院，係指對被告之有罪判決
    ，於主文內宣示主刑、從刑之法院而言。所稱「檢察官執行
    之指揮不當」，係指檢察官有積極執行指揮之違法及其執行
    方法有不當等情形而言，即受刑人聲明異議之客體，應以檢
    察官執行之指揮為限（最高法院102年度台抗字第404號裁定
    意旨參照）。
三、次按易科罰金制度係對於違犯輕罪之行為人，本受徒刑或拘
    役之判決，若依宣告刑而執行，可能產生不良之影響，故於
    刑罰執行時變更本所宣告之刑，改以罰金替代徒刑或拘役之
    易刑處分，以避免執行短期自由刑所產生之流弊。刑法第41
    條第1項規定：「犯最重本刑為5年以下有期徒刑以下之刑之
    罪，而受6月以下有期徒刑或拘役之宣告者，得以新台幣1,0
    00元、2,000元或3,000元折算1日，易科罰金。但易科罰金
    ，難收矯正之效或難以維持法秩序者，不在此限。」依其立
    法理由說明，個別受刑人如有不宜易科罰金之情形，在刑事
    執行程序中，檢察官得依該項但書規定，審酌受刑人是否具
    有「確因不執行所宣告之刑，難收矯正之效，或難以維持法
    秩序」等事由決定之。是以，於法院判決確定後，受刑人僅
    取得得聲請易科罰金之資格，檢察官對於得易科罰金案件之
    指揮執行，仍應依具體個案，考量犯罪特性、情節及受刑人
    個人特殊事由等因素，如認受刑人確有因不執行所宣告之刑
    ，難收矯正之效，或難以維持法秩序者，自得不准予易科罰
    金，此乃檢察官指揮執行時得依職權裁量之事項，倘其未濫
    用權限，本不得任意指摘為違法。惟因刑法第41條第2項規
    定：「依前項規定得易科罰金而未聲請易科罰金者，得以提
    供社會勞動6小時折算1日，易服社會勞動。」並未排除受刑
    人於檢察官否准易科罰金時，得請求易服社會勞動，是檢察
    官認受刑人不宜易科罰金時，非不得准許其得易服社會勞動
    。雖刑事訴訟法並無執行檢察官於刑之執行指揮時，應當場
    告知不准易科罰金之規定，但此重大剝奪受刑人人身自由之
    強制處分，如能賦予受刑人對於不准易科罰金之理由有陳述
    意見之機會，或許受刑人能及時提供一定之答辯或舉出相當
    證據，得就對其不利之理由進行防禦，或改聲請易服社會勞
    動，或能使檢察官改變准否易刑處分之決定，無待受刑人日
    後始得依刑事訴訟法第484條對檢察官之指揮聲明異議。尤
    其在現行實務上，檢察官指揮執行，係以准予科罰金為原則
    ，於例外認受刑人有難收矯治之效或難以維持法秩序始不准
    易科罰金，則於否准易科罰金時，因與受刑人所受裁判主文
    諭知得以易科罰金之內容有異，對受刑人而言，無異係一種
    突襲性處分，參酌行政程序法第102條及行政罰法第42條分
    別規定：行政機關作成限制或剝奪人民自由或權利之行政處
    分前，應給予該處分相對人陳述意見之機會，暨行政機關於
    裁處前，應給予受處罰者陳述意見之機會之同一法理，倘能
    予受刑人就己身是否有難收矯正之效或難以維持法秩序之情
    形有陳述意見之機會，再由檢察官為准駁易刑處分之定奪，
    自與憲法保障人權及訴訟權之宗旨無違（最高法院108年度
    台抗字第536號裁定意旨參照）。
四、經查：
　㈠本件聲明異議人因犯不能安全駕駛動力交通工具罪，經本院
    以111年度苗簡字第154號判決判處有期徒刑4月，如易科罰
    金，以新臺幣1,000元折算1日確定，有上開判決書在卷足憑
    。而前開判決確定後，移送苗栗地檢署執行，檢察官遂依法
    通知聲明異議人於111年5月25日下午2時50分到署執行；嗣
    聲明異議人收受執行傳票後，自行到案聲請易服社會勞動，
    經苗栗地檢署檢察官駁回其聲請，並通知聲明異議人改於11
    1年6月28日下午2時30分到署執行等情，經本院依職權調取
    苗栗地檢署111年度執字第1249號、111年度執聲他字第247
    號執行卷核閱無誤。
　㈡詳究本件檢察官駁回聲明異議人聲請易服社會勞動之理由係
    以：「本案經審酌臺端前分別於102、105年已2次犯酒後駕
    車公共危險罪，而經易服社會勞動執行完畢，詎仍不知悔改
    ，即再於111年1月27日飲用酒類後駕駛自用小客車上路，查
    獲時吐氣酒精濃度值高達每公升0.64毫克，而再犯本件相同
    性質之酒後駕車犯公共危險罪，可見易服社會勞動並不足以
    使臺端心生警惕，顯見漠視法律之規範，罔顧公眾之安全，
    為落實刑罰之教化作用，以收矯正之效，並為避免無辜用路
    人遭受受刑人日後可能一再出現的酒後駕車高度危險性產生
    的碰撞而受傷或死亡，希望使臺端能因為本件有期徒刑之執
    行經驗而知所警惕，促使不再犯，及保護臺端生命於在監期
    間不會受到自身酒駕上路的危害，進而保護其他用路人的生
    命、身體，確有令入監執行之必要，另併參酌臺灣高等檢察
    署111年2月23日檢執甲字第11100017350號函所定酒後駕車
    之累犯案件標準，認如不予發監執行所宣告之刑，顯難以收
    矯正之效，且難以維持法秩序，爰依刑法第41條第4項規定
    ，本件不准易服社會勞動」等語，有苗栗地檢署111年5月26
    日苗檢松庚111執聲他190字第1119012913號函（稿）附卷可
    稽。是本案業經聲明異議人於執行程序中具體向執行檢察官
    陳述意見，執行檢察官並詳載不准易服社會勞動之理由，本
    於法律所賦與指揮刑罰執行之職權，考量聲明異議人已非偶
    發性犯罪、一再犯相同類型犯罪所表現之人格特性、犯罪傾
    向、犯罪情節及公益危害等因素，認非予發監執行，顯難收
    矯正之效及維持法秩序，而不准許聲明異議人易服社會勞動
    ，其上開裁量權之行使並無逾越法律授權或專斷而違反比例
    原則等濫用權力之情事，難認有何違法或不當之處。
　㈢至聲明異議人雖陳稱其入監執行將影響對家中母親之照護等
    語。然此情雖非全無令人同憫之處，但與執行檢察官審酌聲
    明異議人有無「難收矯正之效或難以維持法秩序」之事由尚
    無必然關聯，檢察官仍得綜合具體個案之各項因素為斷；而
    檢察官就此部分裁量權之行使既無違法或不當之處（如前述
    ），自不得單以此部分個人家庭因素任意指摘檢察官之執行
    指揮為違法。故聲明異議人以上開事由指摘檢察官執行違法
    、不當，請求撤銷檢察官執行指揮命令並准予易科罰金或易
    服社會勞動，為無理由，應予駁回。
據上論斷，應依刑事訴訟法第486條，裁定如主文。　　
中　　華　　民　　國　　111 　年　　6 　　月　　16　　日
                  刑事第四庭  法  官  申惟中
以上正本證明與原本無異。
如不服本裁定，應於裁定送達後5日內向本院提出抗告狀。
                              書記官  陳邦旗
中　　華　　民　　國　　111 　年　　6 　　月　　16　　日